臺北高等行政法院判決　　　　　　　　　　　　　　　九十二年度訴字第七四五號
　　　　　　　　　　　　　　　.
　　原　　　告　新加坡商‧鱷魚國際企業私人有限公司
　　代　表　人　甲○○
　　訴訟代理人　丙○○商標代.
　　複　代理人　張泰昌律師
　　被　　　告　經濟部智慧財產局
　　代　表　人　蔡練生（局長）
　　訴訟代理人　丁○○
　　參　加　人　乙○○
右當事人間因商標異議事件，原告不服經濟部中華民國九十一年十二月二十四日經訴
字第○九一○六一三○一四○號訴願決定，提起行政訴訟，本院判決如左：
　　主  文
訴願決定及原處分均撤銷。
被告對於本件第0000000號「Corhea及圖」聯合商標異議事件，應依本判決之
法律見解另為處分。
原告其餘之訴駁回。
訴訟費用由被告負擔。
　　事  實
一、事實概要：參加人於民國（下同）八十九年八月三十日以「CORHEA及圖」商標作
    為其註冊第六八三一二○號「酷魚corhea」商標之聯合商標，指定使用於商標法
    施行細則第四十九條所定商品及服務分類表第二十五類之衣服、鞋子、襪子、領
    帶、服飾用禦寒用手套、帽子及服飾用腰帶商品，向被告申請註冊，經被告核准
    列為審定第0000000號聯合商標（下稱系爭聯合商標，圖樣如附圖一所示
    ），嗣原告以該審定聯合商標有違商標法第三十七條第七、十二款之規定，檢具
    註冊註冊第一九八一○六、八四二一四四、一五五六九等號「鱷魚圖」、「
    CROCODILE＆DEVICE」、「鱷魚CROCODILE」、「鱷魚及圖」、「CROCODILE
    INTERNATIONAL」等商標圖樣（下稱據以異議商標，圖樣如附圖二所示），對之
    提起異議，經被告審查，以九十一年十月一日中台異字第九一一二一七號商標異
    議審定書為異議不成立之處分，原告不服，提起訴願，遭決定駁回，遂提起行政
    訴訟。本院因認本件撤銷訴訟之結果，參加人之權利或法律上利益將受損害，爰
    依職權裁定命獨立參加被告之訴訟。
二、兩造聲明：
　　(一)原告聲明：
      1.訴願決定及原處分均撤銷。
      2.請求命被告就系爭商標為異議成立之處分。
      3.訴訟費用由被告負擔。
　　(二)被告聲明：
      1.原告之訴駁回。
      2.訴訟費用由原告負擔。
三、兩造之爭點：
    系爭聯合商標圖樣與據以異議商標圖樣是否構成近似？
　　(一)原告主張：
      1.按，商標圖樣「相同或近似於他人同一商品或類似商品之註冊商標者」，不
        得申請註冊，為商標法第三十七條第十二款所明定。次按，商標圖樣「相同
        或近似於他人著名之商標或標章，有致公眾混淆誤認之虞者」，不得申請註
        冊，為商標法第三十七條第七款所明定，本款之規範意旨在杜絕剽竊襲用他
        人之商標或標章，冀圖獲准註冊之僥倖歪風，以建立正當之商標秩序；又商
        標法業經修正施行，其僅適用於著名商標或標章，為世界貿易組織有關智慧
        財產權協定與巴黎公約所揭示之原則，但不以使用於同一商品或類似商品為
        限。此二條款之適用均以商標構成近似為前提。所謂商標之近似，係指具有
        普通知識經驗之商品購買人，於購買時施以普通所用之注意，猶不免有混同
        誤認之虞者而言。故商標之近似與否，應隔離觀察，以為判定之標準。縱令
        兩商標對照比較，能見其差異，然異時異地各別觀察，則不易見者，仍不得
        不謂為近似。凡商標無論在外觀上、名稱上或觀念上，其主要部分近似，有
        足以惹起混同誤認之虞，而其他附屬部分雖不近似，仍不得不謂為近似之商
        標（最高法院二十一年上字第一○七三號，行政法院二十六年判字第二○號
        判例照）。又，商標圖樣上之圖形近似，有混同誤認之虞者，為「外觀上近
        似」；而商標圖樣上之文字與圖形意義相同，有混同誤認之虞者，則構成「
        觀念上近似」；又，商標圖樣上之中文與外文讀音相同或相似，有混同誤認
        之虞，則構成「讀音上近似」，是為近似之商標，復為行政院核定修正商標
        近似審查基準二之 (九)、三之 (四)( 五)（七）及四之（三）所明白揭示
        ，合先敘明。
      2.查，異議審定書略謂：「‧‧‧本件系爭商標圖樣為抽象之爬蟲圖案，其內
        並置一獨創之外文『Corhea』，與據以異議商標圖樣中之外文『CROCODILE』
        、『CROCODILE INTERNATIONAL』等字差異顯然，足以區分辨識，二者於外
        觀或觀念上顯有差異；又本件系爭商標圖樣為抽象之爬蟲圖案，其內並置一
        獨創之外文『Corhea』，已如前述，與自然界存在之真實鱷魚尚有區分，且
        外文『Corhea』並無特定之定義與讀法，與鱷魚之讀音尚非不易分辨，自難
        謂有與據以異議商標圖樣上之中文『鱷魚』二字產生聯想，於異時異地隔離
        觀察，客觀上皆無使購買者產生混同誤認之虞，應非屬近似之商標‧‧‧云
        云」。惟，商標於外觀、觀念或名稱上有一近似者，即為近似之商標，為前
        揭行政法院判決所揭示之原則。觀之本件系爭審定商標「corhea及圖」係由
        一英文字「corhea」搭配一張嘴、皮膚表面粗糙、伏地爬行之爬蟲類動物圖
        形共同組成之聯合式商標圖樣，該系爭審定商標之圖形與據以異議註冊商標
        之圖形部分相較，均是一張嘴、長尾、皮膚表面粗糙、伏地爬行之爬蟲類動
        物，其設計意匠、構圖方式均屬雷同，異時異地各別觀察，實有致一般商品
        購買人於倉促間產生混淆誤認之虞，二者間誠已構成「外觀上近似」。又，
        本件系爭審定商標圖樣中之英文「corhea」之讀音乃係源自鱷魚之台語發音
        ，而與鱷魚之台語發音如出一轍。在台灣，台語與國語並列為二大最主要的
        語言，凡懂台語之人皆知「corhea」之發音正是鱷魚之台語發音！顯見參加
        人藉由英文之閩南語鱷魚發音之文字，又搭配與據以異議註冊商標構圖意匠
        完全雷同之伏地爬行、咧牙張嘴、尾巴反轉向上爬蟲類圖形，就是欲使消費
        者對系爭審定商標之整體印象產生即為鱷魚之聯想。依前述商標近似審查基
        準觀之，系爭商標與據以異議註冊商標間誠已構成「外觀上近似」、「觀念
        上近似」和「讀音上近似」。復以二造商標均指定使用於同一或類似之「衣
        服、鞋子、襪子、領帶、服飾用禦寒用手套、‧‧‧」商品中，異時異地隔
        離觀察，實有致一般消費大眾於倉促購物間不察，誤認該等商標均屬同一主
        體所有，而致混淆誤認致誤購之虞！確有前揭商標法第三十七條第十二款規
        定之適用餘地。
      3.次查，系爭商標業經最高行政法院最新統一見解認定其與原告所有之據以異
        議商標構成近似商標，茲敘明如下。按最高行政法院以九十判字一六九七號
        判決、九十年判字一六九九號判決、九十年判字一六九八號判決以及九十一
        年判字六一九號判決載有：「系爭商標圖形雖體型較為肥大，然其鱷魚造型
        則一；再該商標之中文「酷魚」、英文「CORHEA」與據以異議之商標『鱷魚
        』之閩南語讀音亦屬近似」，又九十一年判字六一九號判決第十二頁中更明
        白指出：「系爭商標圖樣之主要部分『酷魚』文字，與據以異議商標圖樣中
        主要部分為鱷魚文字者，其閩南語讀音實相彷彿。鱷魚為名詞，係一種動物
        ，酷魚如以其中中文文字而言，無從為名詞而指何種魚類或動物，‧‧‧且
        不論非如酷哥之成為流行用語，果真如此，則酷魚為酷之魚，為一種魚類。
        但觀系爭商標圖樣之圖形部分顯然為鱷魚之形狀，無從表彰何一種魚類，足
        見其係以閩南語音表彰鱷魚，參考其圖形中另有外文corhea，亦與鱷魚之閩
        南語讀音相彷彿，亦可佐證。以系爭商標申請使用之國內，使用閩南語讀音
        者佔大多數，其指定使用之商品多為國人生活用品之情形，有使一般消費者
        就之與據以異議商標使用於同一或類似商品而發生混淆誤認之虞」。上述最
        高行政法院判決分由最高行政法院第四庭及第一庭所為，顯見最高行政法院
        已統一見解，認本件系爭商標「CORHEA及圖」與原告據以異議商標確屬構成
        近似商標。綜上可知，參加人所有之系爭商標與原告之據以異議商標實構成
        近似商標，被告之處分於法洵有違誤。
      4.復查，就原告針對參加人所有與本件系爭商標相同鱷魚圖之第八六一四八一
        號「酷魚及圖CORHEA」商標異議事件，依經濟部經訴字第○九一○六一二四
        四○○號訴願決定意旨，被告業已作成中台異字第Ｇ00000000號商
        標異議審定書「第八六一四八一號『酷魚及圖CORHEA』商標之審定應予撤銷
        」之處分。上述商標異議審定書明確指出：「‧‧‧經查，本件系爭商標圖
        樣與異議人據以異議之註冊第一五五六九號『鱷魚牌』、第一九六六九○號
        『鱷魚圖』、第五一○五一九號『CROCODILE & DEVICE』、第五五七七七七
        號『鱷魚CROCODILE』等商標圖樣構成近似，業經最高行政法院以九十一年
        度訴字第六一九號判決及原處分指述甚詳；再者，該些據以異議之『鱷魚牌
        』、『鱷魚圖』、『Crocodile & DEVICE』、『鱷魚CROCODILE』係異議人
        首先使用於皮帶、衣服、靴鞋、手提箱袋、筆等各式商品之商標，除在新加
        坡、汶萊、印尼、馬來西亞、烏干達共和國、孟加拉共和國、大陸地區、韓
        國等世界多國及地區獲准商標註冊外，其前手更自五十二年起陸續於我國獲
        准註冊取得多件鱷魚牌商標，嗣異議人先後以『鱷魚CROCODILE』及『
        CROCODILE & Device』、『CROCODILE』等商標申請註冊，至今已取得註冊
        第一五五八三、五一五三八、一九六七四九、二○五八二二、二○六○七五
        、五五七八○五、六三三八九七、六五八○一七、八四○六○一號等多件註
        冊商標，指定使用之商品遍及靴鞋、皮帶、襪子、化妝品、旅行袋、眼鏡及
        其組件、各種筆墨、飲水機、瓦斯爐等多樣商品，不僅產品廣泛行銷國內外
        市場，於報章雜誌頻作宣傳，並製作商品型錄廣為促銷等，足認該據以異議
        商標所表彰之商品信譽於系爭商標申請註冊前，已為相關業者及消費者所熟
        知而為著名商標，此並經本局以中台異字第八八○一三四號、八九○九九九
        號等多件商標異議審定書認定在案，凡此有異議人檢附之商標註冊證、報章
        雜誌廣告、型錄、商標評定書、商標異議審定書及行政法院判決等證據資料
        附卷可稽。從而被異議人以近似之中、外文及鱷魚圖作為本件審定第八六一
        四八一號『酷魚及圖CORHEA』商標圖樣申請註冊，並指定使用於檯燈、電壺
        、電火鍋、電咖啡壺、吹風機、電子鍋、飲水機、濾水器、瓦斯爐、電烤箱
        等商品，客觀上有使相關消費者對其所表彰之商品來源或產製主體產生混淆
        誤信之虞，自有首揭條款規定之適用。‧‧‧」顯見，被告機關實認系爭商
        標之鱷魚圖與據以異議著名商標確構成近似，誠無疑義。又，上述案件雖經
        參加人依法提起訴願，惟亦經經濟部訴願委員會駁回訴願申請在案。
      5.而「鱷魚圖」及「CROCODILE & DEVICE」是原告首創指定使用於皮帶、衣服
        、靴鞋、眼鏡、手提箱袋等多種商品，並獲准多件註冊之商標。原告本身亦
        為著名之服裝、皮件、手提箱袋、靴鞋‧‧‧等商品之產銷公司。其所有之
        鱷魚商標已廣泛使用於多類商品，除了早於一九五二年起即在新加坡以鱷魚
        圖申請獲准註冊，之後又陸續於汶萊、印尼、馬來西亞、烏干達共和國、孟
        加拉共和國、中國大陸、韓國等世界各國普遍取得商標專用權外，其前手利
        生民有限公司更早於五十二年起即在台灣以鱷魚牌商標於多類商品申請獲准
        註冊，不僅產品廣泛行銷國內市場且於報章雜誌頻作宣傳，並製作各式精美
        型錄。而為加強對鱷魚商標之保護，原告更不斷求新求變，先後以第一代鱷
        魚、第二代鱷魚等申請商標註冊，並進而創立了一系列之卡通鱷魚圖商標申
        請註冊。除此之外，為加強對「鱷魚」商標之相關保護，更先後以「鱷魚
        CROCODILE」及「CROCODILE & DEVICE」、「CROCODILE」‧‧‧等商標申請
        註冊。甚且，原告為了滿足消費者對其「鱷魚」系列商標之熱愛，陸續將其
        觸角伸展至各種文具用品、傘、枕頭、毛巾、杯、碗、錶等多類商品，至今
        已取得逾百件註冊商標，使一般商品購買人對其商標商品之信譽及品質有一
        定之認識，而於一見「鱷魚」、「CROCODILE」商標，即知係原告所精心製
        作之商品。足見原告對其所有之鱷魚商標的重視與欲加以保護之意了。根據
        著名商標及標章認定要點十一之規定：「曾具體舉證並經認定為著名商標或
        標章，得不要求商標或標章所有人提出相同證據證明之。」故原告在此檢附
        中台異字第八八○一三四號及第Ｇ00000000號異議審定書供鈞院參
        考，以證明據以異議商標早經被告認定為著名商標。反觀參加人則遲至二○
        ○一年始於台灣以與據以異議註冊商標表彰意義相同、構圖方式相近及閩南
        語讀音混同之商標圖樣申請註冊，較之原告於一九五二年起即以鱷魚圖於新
        加坡申請商標獲准註冊，足足晚了五十餘年！原告於台灣以鱷魚牌申請獲准
        註冊，較參加人亦足足早了四十餘年！參加人欲利用原告之商標信譽混淆視
        聽，以趁機促銷自己商品之故意可謂昭然若揭！若任其取得商標專用權，不
        僅原告至今所投入之心血成為他人利用之墊腳石，亦無異鼓勵參加人繼續其
        仿冒剽竊之惡習，有心之人亦將以此為例大興仿冒之事，正當之商標秩序將
        蕩然無存！
      6.原告前曾針對參加人所有與本件系爭商標相同鱷魚圖之第八二一二一三號、
        第八四一九九七號、第八三八○八四號、第九八五○八四號以及第九八八三
        一八商標提起異議，上述案件已經鈞院作成九十一年訴字七七六號判決、九
        十一年訴字七七七號判決、九十一年訴字一四三八號判決、九十一年訴字二
        九三二號判決以及九十一年訴字二九二九號判決，認定其與原告所有之據以
        異議商標構成近似商標。上述判決中載有：「‧‧‧系爭商標圖樣上之中文
        『酷魚』、英文『corhea』與據以異議商標圖樣上之中文『鱷魚』，其閩南
        語讀音十分近似，異時異地隔離觀察或連貫唱呼之際，客觀上難謂無使一般
        商品購買者產生混同誤認之虞，構成閩南語讀音近似；系爭商標又搭配與據
        以異議商標圖形構圖雷同之鱷魚，更構成外觀上近似；二商標整體圖樣表彰
        之意義均為鱷魚，構成觀念上近似，故二者為近似之商標要無疑義。‧‧‧
        」另，於九十一年訴字第七七六號判決中更明確指出：「‧‧‧『鱷魚』、
        『Crocodile』、『鱷魚圖』系列商標為關係人首創使用於衣服、皮件、靴
        鞋、手提箱袋等各種商品上，除早於世界各國獲准註冊外，並於我國取得第
        六三八一九七號、第六九六一五四號及第六五七九六七號等數十件商標專用
        權，其產品透過報章雜誌刊登廣告宣傳促銷，一般消費者對其商品品質與商
        標信譽已有相當之認識，堪認為著名之商標，此有參加人所檢送之各國註冊
        證書、國內註冊證、報章雜誌廣告及型錄等證據影本附卷可稽。是本件原告
        以與據以異議商標近似之圖樣申請註冊，以其申請註冊時，參加人據以異議
        商標長久以來已為消費者所知悉之程度及其商品經營範圍廣泛等情形而言，
        客觀上難謂無使消費者對其所表彰之商品來源或產製主體產生聯想而致混淆
        誤認之虞‧‧‧。」顯見，鈞院最新統一見解已認定本件系爭商標與據以異
        議著名商標確構成近似商標，誠無疑義。
      7.參加人先係於八十三年間以單純文字組合「酷魚CORHEA      」作為商標圖
        樣指定使用於服飾、皮件類商品，此時申請之商標圖樣並未見任何鱷魚圖形
        。後於八十六年間，另以「酷魚及圖CORHEA      」作為商標圖樣，擴大申
        請指定使用於數個不同類別，此時所申請者已係以鱷魚圖為主要部分，內置
        由「鱷魚」閩南語讀音轉變而來之英文單字「CORHEA」，復搭配二中文字「
        酷魚」所共同組成之聯合式商標圖樣。於八十九年間，竟又進一步地刪除中
        文字「酷魚」，僅保留內置英文單字「CORHEA」之鱷魚圖「    」繼續申請
        指定使用於服飾、皮件類商品。此時，參加人技術性地以點狀形成鱷魚之粗
        糙表皮隱藏英文單字「CORHEA」，使其不易為人所見，藉以脫免與本件據以
        異議商標構成「觀念近似」與「讀音近似」之嫌。近年，更食髓知味地以鱷
        魚圖作為商標圖樣，除去原先佈滿鱷魚身軀之點狀，使得由「鱷魚」閩南語
        讀音轉變而來之英文單字「CORHEA」一目瞭然，藉以混淆視聽。又，經查，
        參加人自民國八十三年起，每隔數年即變更商標代理人，且均曾授予委任申
        請酷魚系列商標，用意在於藉由不同商標代理人實現階段性計畫，使其抄襲
        據以異議商標之過程不易引起各商標代理人或同業側目，如此不當行為實已
        嚴重危害商標秩序。根據上述商標圖樣變換之模式，顯見參加人係有計劃、
        階段性地遂行其抄襲模仿據以異議著名商標之目的。根據上述種種跡象，可
        以想見其下一階段將會刪去英文單字「CORHEA」，單獨以鱷魚圖作為商標圖
        樣申請註冊，使其與據以異議商標更趨近似，因其最終目的即在取得一與據
        以異議商標極為近似之鱷魚商標，藉以混淆視聽並乘機促銷商品。針對參加
        人如此不當之惡行，如任其取得商標專用權，不僅原告至今所投入之心血成
        為他人利用之墊腳石，亦無異鼓勵參加人繼續其仿冒剽竊之惡習，有心之人
        亦將以此為例大興仿冒之事，正當之商標秩序將蕩然無存。
      8.行政處分形成或確認之法律關係，經行政法院判決確定者，則當事人原告及
        被告與法院均受其拘束。因之被告依照確定之判決意旨重新作成之處分，對
        被告而言即具有一定之拘束力，於審理案情雷同之案件時，自應受法院之確
        定判決及其依判決意旨重新作成之處分之拘束，不得為與該確定判決意旨相
        反之決定。復以前述，本案原告所有之據以異議註冊商標與參加人所有之系
        爭商標，前已有諸多相雷同之案例，迭經行政法院認定二者為近似之商標，
        而撤銷參加人所有之商標，並判決確定在案，今被告無視於確定判決之存在
        ，仍執意作成與該等確定判決意旨相反之決定，其認事用法顯有違誤，若予
        維持，不僅將嚴重侵害原告之權益，更將大大的破壞市場上公平競爭之秩序
        。
      9.末查，原告早於一九八五年起即廣泛於台灣地區使用其所首創之鱷魚商標，
        鱷魚系列商標確係原告所首創並大量廣泛於台灣地區宣傳促銷廣告，以原告
        自創鱷魚品牌在台灣及世界各國之知名度，極容易招致同業以近似商標冀圖
        獲准註冊以搭便車謀取不法利益之機率，可見一斑！要知欲成就一著名商標
        須累積多年努力，並投入大筆經費，今參加人只圖不勞而獲，冀求搭便車謀
        利，若不予遏止，任其順利取得商標專用權，則原告至今所投入的心血卻成
        方便他人利用之墊石，未免不值，倘又投訴無門，實有欠公，而參加人勢將
        食髓知味，持續其仿冒剽竊之惡習，有心之士亦將以為例，大興仿冒之事，
        正當之商標秩序難存，對近來致力提昇形象的我國實為一大阻力。
      10.綜上所陳，原告以其首創之鱷魚商標，數十年來首先大量廣泛使用於國內外
        ，於參加人申請系爭商標註冊之時，原告早已使用馳名國內外之鱷魚商標達
        數十年，系爭審定商標圖樣，與據以異議註冊商標圖樣二者間，不但(1)其英
        文「CORHEA」與據以異議之鱷魚註冊商標之閩南語讀音十分近似，構成閩南
        語讀音近似；(2)而且又搭配與據以異議註冊商標圖形構圖雷同之鱷魚，更構
        成外觀上近似；(3)整體圖樣表彰之意義均為鱷魚，構成觀念上近似，故二者
        為近似之商標要無疑義；而以此二商標之近似，復均有指定使用於同一或類
        似之商品，異時異地各別觀察，更有使一般消費大眾於倉促購物間產生混同
        誤認誤信致誤購之虞，如此觀之，參加人誠難脫其抄襲剽竊之嫌！本案實有
        首揭商標法第三十七條第七款及第十二款規定之適用情事！懇請鈞院明鑑，
        迅賜判決如訴之聲明所示，以符法旨。
    (二)被告主張：
      1.商標圖樣「相同或近似於他人著名之商標或標章，有致公眾混淆誤認之虞者
        」、「相同或近似於他人同一商品或類似商品之註冊商標者」，不得申請註
        冊，固為商標法第三十七條第七、十二款所明定。惟其適用應以兩造商標圖
        樣構成相同或近似為前提要件。商標圖樣之近似，以具有普通知識經驗之購
        買人，於購買時施以普通所用之注意，有無混同誤認之虞判斷之，復為商標
        法施行細則第十五條第一項所明定。
      2.查本件系爭審定第0000000號「CORHEA及圖」商標，與原告據以異議
        之註冊第一九八一○六、八四二一四四、一五五六九等號「鱷魚圖」、「
        CROCODILE & DEVICE」、「鱷魚CROCODILE」、「鱷魚及圖」等商標圖樣相
        較，前者之圖形係以外文「CORHEA」為主體，並沿該字外圍繞以單細線勾勒
        出一隻抽象之爬蟲圖案，於該爬蟲圖案外再以一單細線勾出外框，與據以異
        議商標圖樣之實體鱷魚造形圖、卡通擬人化鱷魚圖，其構圖意匠有別，予人
        寓目印象顯然可分，且本件系爭商標圖樣復有自創之外文「corhea」，與據
        以異議商標圖樣中之外文「CROCODILE」、「CROCODILE INTERNATIONAL」等
        字差異顯然，足以區分辨識，二者於外觀或觀念上顯有差異；又本件系爭商
        標圖樣為抽象之爬蟲圖案，其內並置一獨創之外文「corhea」，已如前述，
        與自然界存在之真實鱷魚尚有區分，且外文「CORHEA」並無特定之定義與讀
        法，與鱷魚之讀音尚非不易分辨，自難謂有與據以異議商標圖樣上之中文「
        鱷魚」二字產生聯想，於異時異地隔離觀察，客觀上皆無使購買者產生混同
        誤認之虞，應非屬近似之商標，從而亦無使一般消費者對其所表彰之商品來
        源或產製主體產生混淆誤信之虞，此在另案商標圖樣與本件系爭商標相仿之
        審定第八三八三八九號及審定第八七五八八一號等件商標異議案，被告之處
        分與本案一致，業已分別為最高行政法院九十年度判字第一三一一號判決及
        台北高等行政法院八十九年度訴字第一二八七號判決維持被告之原處分在案
    　　。揆諸前揭說明，本件系爭商標之申請註冊，應無首揭法條規定之適用。
      3.綜上論述，被告原處分，洵無違誤，敬請駁回原告之訴。
    (三)參加人主張：
      1.按原告對被告就審定第○0000000號商標之異議審定不服，而據以提
        出行政訴訟，無非認為兩商標圖樣中之圖形近似，外文「CORHEA」與「鱷魚
        」之閩南語讀音近似，並於起訴理由中說明兩者近似之理由。但查該說明，
        事實上已違背一般消費者對通常事務之認知及判斷近似之經驗法則，純屬個
        人主觀片面之詞。
      2.按商標圖樣相同或近似於他人著名之商標或標章，有致公眾混淆誤認之虞者
        ，或商標圖樣相同或近似於他人同一商品或類似商品之註冊商標者，不得申
        請註冊，因為舊商標法第三十七條第七款前段及第十二款所規定，惟「判斷
        兩商標之近似與否，應就構成各商標之主要部分，隔離觀察，是否足以引其
        混同誤認之虞以為斷‧‧‧」「商標文字讀音，是否近似，應就通常一般購
        買者之普通發音是否有足以引起混同誤認之處以為斷。」及「兩商標文字之
        讀音是否果屬相類，應以兩商標本身之文字讀音為準，若介入第三種文字讀
        音，輾轉翻譯，始顯示其有相牽涉之情形，仍難遽認為商標之近似。」分別
        經行政法院著有四十六年度判字第九十二號、四十七年度判字第三十二號及
        四十九年判字第三號判例在案。
      3.查本件系爭商標係為一抽象之爬蟲圖案內置外文「corhea」，並以黑點表現
        身軀立體之形貌。其設計之主因，係針對本類別商品─鞋子、領帶夾及腰帶
        頭之鍛鑄時所專用。原告於行政訴訟理由狀及補充理由狀中，一再以個人臆
        測，胡亂推論，為己之述找立論，實令商標圖案原創人難過不已（人心真如
        此奸巧？）外文「corhea」在英文中並無特定文義及讀法，消費者絕不會將
        其輾轉翻譯成閩南語讀音之鱷魚；此亦可由市售商品金車Brown咖啡得一驗
        證，消費者中有幾人在初見Brown時，其直接反應會為英翻中之棕、褐及咖
        啡，即使在包裝之鐵罐上，塗抹大片咖啡色，依然難令消費者輾轉產生
        coffee之聯想。故商標上之文字予消費者之觀念，一般均依其為中文或外文
        直接了解其意義，此見解亦迭為鈞院所採納，如九十一年度訴字第三五○六
        號判決，即載明原告就註冊第六八四五七九號「酷魚corhea」商標評定事件
        中，一般購買者不易也不會將「酷」字以閩南語唱呼，商標之外文「corhea
        」讀音及中文「酷魚」之讀音予消費者之印象實難直接產生係鱷魚台語發音
        之聯想。
      4.復查本件系爭商標係為註冊第六八三一二○號「酷魚corhea」商標之聯合商
        標，指定使用於商標法施行細則第四十九條所定商品及服務分類表第二十五
        類之衣服、鞋子、襪子、領帶、服飾用禦寒用手套、帽子及服飾用腰帶商品
        。其外形與原註冊之商標，完全相同；僅差於內置之外文下移，再加黑點以
        表現身軀立體摺痕。原註冊商標亦經原告提起行政訴訟，最高行政法院九十
        一年度判字第一二七號判決原告之訴駁回。本件系爭商標與據以異議商標雖
        均有「鱷魚」造形之圖樣，惟前者以外文「corhea」為主體以單細線勾劃出
        一爬蟲類圖案，外形加框，且體形肥大，「corhea」文字置於鱷魚下半魚房
        內，以黑點表現身軀立體摺痕，造形抽象。後者之鱷魚圖樣，外形修長，內
        部填實勾勒鱷魚身體之細部線條，造形具體，且文字均置於鱷魚圖樣之外，
        差異明顯，予人寓目印象迥然不同。又雖二者均係以鱷魚為本之設計圖形，
        惟鱷魚乃一般人生活經驗上常見之自然界動物，以其外觀為本之設計圖案亦
        常見於日常生活中，則以之為造形之圖樣，只要構圖姿態不同，於作為表彰
        商品之商標使用時，一般消費者即可輕易區別其構圖意匠有別。況系爭商標
        圖形中復有其自創之外文corhea作為辨識，外觀或觀念上顯有差異；又系爭
        商標圖形既為抽象之爬蟲類圖案，其內並置獨創之外文corhea，與自然界存
        在之真實鱷魚尚有區分，自難謂有與據以異議商標圖樣上之中文鱷魚二字產
        生聯想。
      5.綜上所陳，系爭商標並無違反舊商標法第三十七條第七款及第十二款之規定
        ，為此懇請鈞院依商標審查個案拘束原則，判決如訴之聲明，以保權益，並
        符法意。
　　理  由
一、按商標圖樣「相同或近似於他人同一商品或類似商品之註冊商標者」，不得申請
    註冊，為系爭商標異議審定時商標法第三十七條第十二款所明定。而衡酌商標圖
    樣是否近似，以具有普通知識經驗之購買人，於購買時施以普通所用之注意，有
    無混同誤認之虞判斷之，同法施行細則第十五條第一項復定有明文。又「商標之
    近似與否，應隔離觀察以為判定之標準，縱令兩商標對照比較能見其差別，然異
    地異時各別觀察則不易見者，仍不得不謂為近似，故凡商標無論在外觀上、名稱
    上或觀念上，其主要部分近似，有足以惹起混同誤認之虞，而其他附屬部分雖不
    近似，仍不得不謂為近似之商標」、「構成商標之圖形文字，總括其各部分從隔
    離的觀察其全體之外觀上，苟易發生混同誤認者，固屬近似，若其主要部分於異
    時異地各別觀察，無論在外觀上、名稱上或觀念上有足以引起混同誤認之虞時，
    亦係近似，而其附屬部分之有無顯著差異則非所問」、「判斷兩商標是否近似，
    自應就各商標之主要部分隔離觀察，以辨其是否足以引起混同誤認之虞」，最高
    行政法院二十六年判字第二○號、三十年判字第一○號及四十八年判字第八十一
    號判例分別著有明文。故判斷兩商標是否近似，應就各商標之主要部分異時異地
    隔離各別觀察，以辨其是否足以引起混同誤認之虞，如其主要部分在外觀、讀音
    或觀念上有一近似者，即為近似之商標。而所謂外觀近似，係指商標圖樣之構圖
    、排列、字型、設色等近似，有產生混同誤認之虞者；商標之讀音有無混同誤認
    之虞，應以連貫唱呼為標準。
二、本件參加人乙○○於八十九年八月三十日以「CORHEA及圖」商標作為其註冊第六
    八三一二○號「酷魚corhea」商標之聯合商標，指定使用於商標法施行細則第四
    十九條所定商品及服務分類表第二十五類之衣服、鞋子、襪子、領帶、服飾用禦
    寒用手套、帽子及服飾用腰帶商品，向被告申請註冊，經被告核准列為審定第0
    000000號聯合商標（圖樣如附圖一所示），嗣原告以該審定聯合商標有違
    商標法第三十七條第七、十二款之規定，檢具註冊註冊第一九八一○六、八四二
    一四四、一五五六九等號「鱷魚圖」、「CROCODILE＆DEVICE」、「鱷魚
    CROCODILE」、「鱷魚及圖」、「CROCODILE INTERNATIONAL」等商標圖樣（圖樣
    如附圖二所示），對之提起異議，經被告審查，以九十一年十月一日中台異字第
    案經被告審查，以九十一年十月一日中台異字第九一一二一九號商標異議審定書
    為異議不成立之處分。原告不服，依序提起訴願及行政訴訟；兩造及參加人之主
    張，各如事實欄所載，其爭點厥為系爭聯合商標圖樣與據以異議商標圖樣是否構
    成近似而已。
三、經查，本件被告為異議不成立之審定係以系爭審定第0000000號「Corhea
    及圖」商標，與原告據以異議之註冊第八○四九八七、七九八八八五、七九八八
    八四等號「鱷魚圖」、「CROCODILE & DEVICE」、「鱷魚CROCODILE」、「鱷魚
    及圖」等商標圖樣相較，前者之圖形係以外文「Corhea」為主體，並沿該字外圍
    繞以細線勾勒出一隻抽象之爬蟲圖案，於該爬蟲圖案外再以一單細線勾出外框，
    與據以異議商標圖樣之實體鱷魚造形圖、卡通擬人化鱷魚圖，其構圖意匠有別，
    予人寓目印象顯然可分，且本件系爭商標圖樣復有自創之外文「Corhea」，與據
    以異議商標圖樣中之外文「CROCODILE」、「CROCODILE INTERNATIONAL」等字差
    異顯然，足以區分辨識，二者於外觀或觀念上顯有差異；又本件系爭商標圖樣為
    抽象之爬蟲圖案，其內並置一獨創之外文「Corhea」，已如前述，與自然界存在
    之真實鱷魚尚有區分，且外文「Corhea」並無特定之定義與讀法，與鱷魚之讀音
    尚非不易分辨，自難謂有與據以異議商標圖樣上之中文「鱷魚」二字產生聯想，
    於異時異地隔離觀察，客觀上皆無使購買者產生混同誤認之虞，應非屬近似之商
    標，資為論據。
四、惟查，系爭聯合商標「corhea及圖」係由一英文字「corhea」搭配一張嘴、皮膚
    表面粗糙、伏地爬行之爬蟲類動物圖形共同組成之聯合式商標圖樣，該系爭商標
    之圖形與據以異議商標之圖形部分相較，均是一張嘴、長尾、皮膚表面粗糙、伏
    地爬行之爬蟲類動物，其設計意匠、構圖方式均屬雷同，異時異地各別觀察，實
    有致一般商品購買人於倉促間產生混淆誤認之虞，二者間誠已構成「外觀上近似
    」。又，系爭聯合商標圖樣中之英文「corhea」之讀音乃係源自鱷魚之台語發音
    ，而與鱷魚之台語發音如出一轍；在台灣，台語與國語並列為二大最主要的語言
    ，凡懂台語之人皆知「corhea」之發音正是鱷魚之台語發音，足見參加人有意藉
    由英文之閩南語鱷魚發音之文字，又搭配與據以異議商標構圖意匠完全雷同之伏
    地爬行、咧牙張嘴、尾巴反轉向上爬蟲類圖形，使消費者對系爭審定商標之整體
    印象產生即為鱷魚之聯想。依首揭判例揭示之商標近似審查基準觀之，系爭聯合
    商標與據以異議商標間誠已構成「外觀上近似」、「觀念上近似」和「讀音上近
    似」，異時異地隔離觀察，實有致一般商品購買者產生混同誤認之虞，應屬近似
    之商標。是被告與參加人主張系爭聯合商標與據以異議商標於在台語發音上有所
    區別，二者外觀或觀念上顯有差異，非屬近似商標云云，實非可採。至被告主張
    與系爭聯合商標相仿之審定第八三八三八九號及審定第八七五八八一號等商標異
    議案，被告之處分與本案一致，業已分別為最高行政法院九十年度判字第一三一
    一號判決及本院八十九年度訴字第一二八七號判決維持一節，核屬另案是否妥適
    問題；又參加人所舉本院九十一年度訴字第三五０六號判決，案內參加人被評定
    之商標，僅由中文、英文組成，並無圖形，核與本件案情有別；基於商標審查個
    案拘束原則，被告及參加人均不得比附援引，執為本件有利之論據。故被告認系
    爭聯合商標與據以異議商標非屬近似，並以此為異議不成立之處分，尚有可議，
    訴願決定予以維持，亦有未洽，原告請求撤銷訴願決定及原處分，為有理由，應
    予准許。
五、又被告於為原處分時，僅以於系爭聯合商標與據以異議商標，非屬近似之單一要
    件不符作為異議不成立之審定，至原告所指系爭聯合商標有違商標法第三十七條
    第七款及第十二款之其他要件是否符合，並未經被告審酌，事證尚未臻明確，且
    涉及被告行政裁量，自應由被告依其職權再加審究，本院尚無從逕命被告就系爭
    商標為異議成立之處分。本件被告應就上開撤銷部分，依本院上述之法律見解，
    併同異議理由之商標法第三十七條第七款、第十二款尚未審酌之部分加以審究後
    ，另為適法之處分。從而，原告請求本院命被告就系爭商標為異議成立之處分之
    部分，為無理由，應予駁回。
據上論結，本件原告之訴為一部有理由、一部無理由，爰依行政訴訟法第二百條第四
款、第一百零四條，民事訴訟法第七十九條但書，判決如主文。
中　　　華　　　民　　　國　　九十三　　年　　　五　　　月　　 十二 　　日
                           臺 北 高 等 行 政 法 院  第一庭
           　　　　　　　　　　　　　　　　　審判長 法　官  徐瑞晃
           　　　　　　　　　　　　　　　　　　　　 法　官  蕭惠芳
           　　　　　　　　　　　　　　　　　　　　 法　官  李得灶
右為正本係照原本作成。
如不服本判決，應於送達後二十日內向本院提出上訴狀並表明上訴理由，如於本判決
宣示後送達前提起上訴者，應於判決送達後二十日內補提上訴理由書（須按他造人數
附繕本）。
中　　　華　　　民　　　國　　九十三　　年　　　五　　　月　　 十九 　　日
            　　　　　　　　　　　　　　    　      書記官  陳清容
